臺灣高等法院高雄分院刑事判決　　　　99年度上易字第1192號
上　訴　人　臺灣高雄地方法院檢察署檢察官
上　訴　人
即　被　告　姚俊明
上列上訴人因被告妨害名譽案件，不服臺灣高雄地方法院99年度
易字第609 號中華民國99年9 月14日第一審判決（起訴案號：臺
灣高雄地方法院檢察署98年度偵續字第271 號），提起上訴，本
院判決如下：
    主  文
上訴駁回。
    事  實
一、姚俊明於民國96年6 、7 月間，擔任社團法人高雄市新聞記
    者協會（下稱記者協會）代理總幹事一職，李清進（另經臺
    灣高雄地方法院檢察署檢察官為不起訴處分確定）則擔任該
    協會之理事長。緣記者協會之理監事於96年5 月12日至址設
    高雄市○○○路169 號「老正興餐館」用餐，嗣該餐館退還
    其中餐費新臺幣（下同）4,000 元予李清進，詎姚俊明明知
    李清進收訖上開款項後，未曾向其指述：「如果是以前的總
    幹事，我們2 人就可各分2,000 元」云云，竟仍意圖散布於
    眾，基於誹謗之犯意，於96年7 月5 日下午某時，在高雄市
    ○○○路2 號5 樓之4 記者協會辦公室內，向在場之劉義加
    、邱瑞得、黃陸通傳述：「李清進說如果是以前的總幹事，
    我們2 人就可各分2,000 元」云云之不實言論，足以毀損記
    者協會前總幹事即黃東生之名譽。
二、案經黃東生訴請臺灣高雄地方法院檢察署檢察官偵查起訴。
    理  由
壹、證據能力方面：
    按傳聞法則之重要理論依據，在於傳聞證據未經當事人之反
    對詰問予以核實，乃予排斥，惟若當事人已放棄對原供述人
    之反對詰問權，於法院審判時表明同意該等傳聞證據可作為
    證據，基於證據資料愈豐富，愈有助於真實發現之理念，並
    貫徹刑事訴訟法修法加重當事人進行主義之精神，確認當事
    人對於證據能力有處分權之制度，傳聞證據經當事人同意作
    為證據，法院認為適當者，亦得為證據。另當事人於調查證
    據時，對於傳聞證據表示「沒有意見」、「對於證據調查無
    意見」，而未於言詞辯論終結前聲明異議，應視為已有將該
    等傳聞證據採為證據之同意，此刑事訴訟法第159條之5定有
    明文。檢察官及被告於本院準備程序及審判期日時，已表示
    對於全案傳聞證據之證據能力均無意見，且同意作為本案之
    證據（見本院卷第34至35頁、第43頁），依刑事訴訟法第15
    9 條之5 之規定，檢察官及被告已同意本案傳聞證據均有證
    據能力，本院斟酌該等證據並非非法取得，亦無證明力明顯
    過低之情形，是該等證據，均得採為證據。
貳、實體部分：
一、訊據上訴人即被告姚俊明（下稱被告）固坦承於上開期間擔
    任記者協會代理總幹事之事實，惟矢口否認有何誹謗之犯行
    ，辯稱：當時在記者協會辦公室內，僅有伊、黃陸通及告訴
    人黃東生（下稱告訴人）3 人，並不包括劉義加、邱瑞得2
    人，伊至上址喝完茶後即離開，並未在現場陳述「李清進說
    如果是以前的總幹事，我們2 人就可各分2,000 元」云云。
二、經查：
  (一)李清進係記者協會之理事長，告訴人則為該協會第1 任總幹
    事，許昭安為第2 任總幹事，第1 任總幹事即告訴人辭職後
    ，第2 任總幹事許昭安就任前，被告於上開期間擔任該協會
    之代理總幹事一職；記者協會之理監事於96年5 月12日至老
    正興餐館用餐消費，嗣該餐館之經理范成鴻退還該日之消費
    款項4,000 元予李清進等情，業經證人即告訴人黃東生、證
    人李清進、范成鴻證述綦詳（見偵三卷第10頁，偵五卷第12
    、35頁），亦為被告所不爭執，復有高雄市新聞記者協會姚
    俊明告發本協會理事長（下稱告發狀）1 紙在卷可稽（見偵
    五卷第5 頁），是此部分之事實，堪以認定。
  (二)證人即告訴人黃東生於偵訊及原審審理時證稱：96年7 月5
    日下午某時，被告拿1 萬6,000 元給記者協會，當時邱瑞得
    、黃陸通、劉義加等人都在記者協會辦公室等語（見偵四卷
    第35頁），核與證人邱瑞得、黃陸通、劉義加分別於偵訊、
    原審審理時證稱：96年7 月5 日下午，黃陸通、劉義加、黃
    東生、邱瑞得等人均在記者協會辦公室等語一致（見偵五卷
    第26、74 頁 ，原審卷第43頁背面、第44頁）。復與告訴人
    所提出之現場證明書，其上載明（96年）7 月5 日下午，記
    者協辦公室現場有黃陸通、邱瑞得、劉義加等人之情形相符
    （見偵四卷第39頁）。雖告訴人與被告間曾有過節而互有提
    出告訴之情事，此有臺灣高雄地方法院檢察署檢察官97年度
    偵字第9825號、第9241號、第9833號、第9834號、第9835號
    、第9836號、第15353 號不起訴處分書、98年度偵字第1001
    8 號不起訴處分書、被告及告訴人之臺灣高等法院被告前案
    紀錄表各1 份在卷可稽，惟證人黃陸通、劉義加、邱瑞得與
    被告並無任何嫌隙怨恨，是渠等應無甘冒偽證之刑責而勾串
    證述內容，故意設詞誣陷被告入罪之可能。職是，96年7 月
    5 日下午，被告、告訴人、黃陸通、邱瑞得及劉義加等人均
    在記者協會辦公室之事實，應堪認定。至被告雖辯稱邱瑞得
    不識字，不可能在現場證明書上簽名云云。惟查，邱瑞得既
    得於偵訊時為上開之證述內容，故縱認邱瑞得不識字，然邱
    瑞得經他人告知該現場證明書之內容，而允許他人簽其名於
    其上，或委由他人代為簽名，亦均得認定為邱瑞得之意思表
    示。是被告辯稱當時記者協會辦公室除伊之外，僅有黃陸通
    及告訴人在場云云，核與事實不符，尚難憑採。
  (三)證人黃陸通於偵訊時具結證稱：96年7 月5 日當時，被告說
    假如是以前的總幹事，這4,000 元就不用入帳，一人可分2,
    000 元等語（見偵四卷第47頁），復於原審審理時證稱：我
    有與被告及告訴人等人一起去老正興餐館用餐，他們吃不夠
    還向人家要麵什麼的，吃得大家都很飽，但過不到2 天卻召
    見老正興的經理范成鴻來協會辦公室，人家送禮品來道歉，
    結果卻要人家退款4,000 元，人家就拿現金給他們，後來李
    清進說這4,000 元存入公款，如果是以前的黃東生總幹事，
    他們2 人2,000 元就分一分等語（見原審卷第44、45頁）。
    核與證人劉義加於偵訊時具結證稱：我有看這份告發狀，印
    象中是姚俊明、黃陸通拿出來的，我當時有問，不知道何人
    告訴我，記者協會去開會，開完會去餐廳吃飯，後來跟餐廳
    要4,000 元回來。當時我有聽到姚俊明說：李清進說，如果
    是以前的總幹事，這4,000 元就不用入協會的帳戶。當時姚
    俊明並沒有說以前的總幹事是誰，我當時也不曉得以前的總
    幹事是誰等語（見偵五卷第68頁）；於原審審理時具結證稱
    ：姚俊明說，這筆錢如果是以前的總幹事，就不用交出來了
    ，當時我不知道以前的總幹事是誰，因為我不是協會的人，
    後來我才知道以前的總幹事是黃東生等語（見原審卷第46頁
    ），互核相符。參以證人即告訴人黃東生於偵訊中亦證稱：
    姚俊明在協會說，如果是以前的總幹事，這4,000 元就不用
    入協會的帳戶，96年7 月5 日當天我問姚俊明，告發書裡的
    前總幹事是誰，姚俊明有親口跟我說就是黃東生等語（見偵
    五卷第73頁）。勾稽證人黃陸通、劉義加、黃東生前揭證述
    情節以觀，苟非上開證人於96 年7月5 日一同在記者協會辦
    公室親身見聞，則渠等經傳述加詞填語後所聽聞之內容，應
    難求如此一致。況證人劉義加非屬記者協會之成員，甚至不
    知記者協會前後任總幹事為誰，尚須經他人告知始得知悉，
    而該協會之收入或支出之金額，與其亦毫無利害關係，是證
    人劉義加實無屈意附合證人黃東生、黃陸通上開證述內容之
    必要。由此益徵，證人黃陸通、劉義加、黃東生上開證述情
    節確與事實相符。
  (四)被告坦承告發狀上之簽名係伊所親自簽名無訛（見本院卷第
    45頁），而該告發狀上之第3 點亦明確載述「理事長收下以
    後，向姚俊明先生說條（誤繕，應為「該」）款項沒人知，
    如果以前的總幹事，我們兩人就可各分二仟元．‥」等語，
    姑不論該告發狀書寫之目的為何，以被告從事記者工作多年
    及擔任記者協會代理總幹事之經歷，被告於簽名時應可知悉
    上開告發狀之內容。參以老正興餐館確實曾退還4,000 元予
    記者協會乙情，已如前述，而該告發狀係於96年6 月26日即
    繕打簽名完畢，且被告與告訴人間亦素有怨隙，則被告事後
    將上開告發狀所載述之內容，予以傳述他人，核屬有理可循
    ，並無悖於常情。至被告所傳述指摘告訴人之話語，有無具
    體指明「黃東生」乙節，因證人劉義加證稱：當時被告並沒
    有說以前的總幹事是誰，事後才知道是黃東生等語（見原審
    卷第46頁背面）；且告訴人亦證稱：96年7 月5 日當天，伊
    問被告，告發狀內所述之總幹事為誰，被告才親口說是「黃
    東生」等語（見偵五卷第73頁），足見被告於該日傳述誹謗
    告訴人之語，應僅指述「以前的總幹事」，而未指出「黃東
    生」之名字，被告係於告訴人詢問下，始說出前任總幹事是
    「黃東生」等情，亦堪認定。
  (五)記者協會辦公室係屬公開場所，一般不特定之人均可自由進
    出，此由證人劉義加非屬記者協會之成員，仍可每天進出記
    者協會乙節（見原審卷第46頁），可資證明。而告訴人亦確
    實為記者協會之前任總幹事，被告在記者協會辦公室傳述之
    上開話語，語意上足使聽聞之人認為「如係記者協會之前任
    總幹事即告訴人黃東生，即會將老正興餐館退還給記者協會
    之4,000 元款項，私吞為個人所有」，確足以毀損告訴人之
    名譽，甚為明灼。
  (六)綜上所述，被告所辯係為事後卸責之詞，不足採信，本件事
    證已臻明確，其犯行洵堪認定，應予依法論科。
三、核被告所為，係犯刑法第310 條第1 項之誹謗罪。原審以被
    告罪證明確，因而依刑法第310 條第1 項、第41條第1 項前
    段（原判決漏列前段）、刑法施行法第1 條之1 等規定，審
    酌被告與告訴人均為記者協會之成員，理應合力於協會之推
    展工作，竟互生怨隙，屢生事端，明知上開所述不實之事實
    ，足以詆毀告訴人之名譽，仍於記者協會辦公室加以傳述，
    行為實有不當，其犯後否認犯行，未見悔意，惟念其並無前
    案紀錄，素行尚佳，有臺灣高等法院被告前案紀錄表在卷可
    稽，暨衡量其犯罪之動機、目的、手段等一切情狀，因而量
    處拘役30日，併諭知如易科罰金，以1 千元折算1 日之折算
    標準。經核原判決認事用法均無違誤，量刑亦稱允當，檢察
    官上訴意旨認原審量刑過輕，被告上訴意旨否認犯罪，而指
    摘原判決不當，均無理由，應予駁回。
據上論結，應依刑事訴訟法第368 條，判決如主文。
本案經檢察官陳國全到庭執行職務。
中    華    民    國    100     年    1   月    28    日
                  刑事第十一庭  審判長法  官  翁慶珍
                                      法  官  石家禎
                                      法  官  孫啟強
以上正本證明與原本無異。
不得上訴。
中    華    民    國   100    年    1     月    28    日
                                      書記官  劉鴻瑛
附錄本件判決論罪科刑法條：
刑法第310條：
意圖散布於眾，而指摘或傳述足以毀損他人名譽之事者，為誹謗
罪，處 1 年以下有期徒刑、拘役或 5 百元以下罰金。
散布文字、圖畫犯前項之罪者，處 2 年以下有期徒刑、拘役或
1 千元以下罰金。
對於所誹謗之事，能證明其為真實者，不罰。但涉於私德而與公
共利益無關者，不在此限。